【裁判字號】    91,上,399
【裁判日期】    920520
【裁判案由】    租佃爭議
【裁判全文】
臺灣高等法院臺中分院民事判決      九十一年度上字第三九九號
      上  訴  人  台中市政府
      法定代理人  甲○○
      被  上訴人  乙  ○
                  丁○○
                  戊○○
                  丙○○
                  廖郭鑾
                  張郭美
                  李郭阿菊
右當事人間租佃爭議事件，上訴人對於中華民國九十一年十月十七日臺灣台中地方法
院第一審判決（九十年度訴字第三四一三號），提起上訴，本院判決如左：
      主      文
原判決廢棄。
確認被上訴人與上訴人間就坐落臺中市○○區○○段第九○○地號、面積一千一百平
方公尺，及同段第九○四地號、面積三百三十六平方公尺土地，租賃（佃）關係不存
在（無租賃關係存在）。
被上訴人應同意上訴人就前項土地之耕地租約登記（北屯舊字第一二九一號），申請
台中市北屯區公所為註銷登記。
第一、二審訴訟費用均由被上訴人負擔。
      事      實
甲、上訴人方面：
一、聲明：求為判決如主文所示。
二、陳述：除與原審判決記載相同者予以引用外，補述略稱：
  (一)上訴人取得系爭土地占有時，被上訴人一家並未在其上耕作。
  1.謹查上訴人就系爭土地係由出賣人即原地主賴松點交而取得占有地，當時無人異
    議，此經承辦系爭土地買賣事務之陳逸芳證述在卷（見原審卷九十一年四月三十
    日庭訊筆錄八頁十七行起）；雖該陳逸芳復稱收購時有人耕作，惟所謂「收購時
    」係指訂約商議買賣條件時而言，與買賣契約成立後為點交時，並不相同。故微
    論證人所稱收購時有人耕作之耕作人，究係原地主或郭火順，本非無疑；茲即令
    商議買賣時確由被上訴人之被繼承人郭火順耕作，嗣買賣契約訂立後實行點交，
    既由地主賴松為之，郭火順於點交時及點交後並未出面爭執，亦足認上訴人取得
    占有時，該郭火順並未在系爭土地上耕作。
  2.至於證人己○○所為北新國中建校時，系爭土地在被上訴人耕作中之陳述，並無
    可取。蓋上訴人係五十五年六月間購買系爭土地同時即作為北新國中建校使用（
    見原審卷附土地謄本及九十一年三月十九日準備書狀附北新國中簡史），該證人
    亦陳稱北新國中建校時，係使用系爭土地之全部（見九十一年二月二十六日筆錄
    六頁九行）；而郭火順係七十二年四月亡故（見九十一年一月三日準備書二狀附
    戶籍謄本），已在上訴人使用系爭土地建築學校十七年之後，乃該證人竟謂郭火
    順死亡後由其子繼續耕作（見同上筆錄五頁八行），矛盾之情，至為顯然，其所
    為陳述自不足為據。另依上訴人訴訟代理人關於「誤以為郭火順是在本件土地收
    購之前就死亡，所以我待證事實弄錯了」之陳述（見原審卷九十一年四月三十日
    筆錄二頁十六行起）以觀，該證人之證言皆係出於附會被上訴人主張所為；抑有
    進者，上訴人五十五年六月間已占有系爭土地建築學校，該證人竟謂郭火順亡故
    （七十二年）後，被上訴人一家仍在耕作，前後相距十七年之久，此等重大矛盾
    ，本非記憶不清所能解釋；而其矛盾失實之情形，竟與被上訴人主張之待證事實
    若合符節，謂非勾串附合之詞，實難理解，故該證人所為陳述，實非可以為據。
  (二)上訴人取得系爭土地所有權時，系爭土地已無租佃關係存在。
  1.上訴人係五十五年八月二十六日始取得系爭土地所有權，而在取得所有權以前之
    於同年六月十二日，即已開始在該土地興辦台中市立第四初級中學，此有土地登
    記簿謄本影本及北新國中簡史在卷可稽；而系爭土地係由出賣人即原地主賴松點
    交，當時無人異議，上訴人辦理洽購及接管人員陳逸芳，亦不知有出租他人耕作
    之情形，並經該陳逸芳證述在卷（見原審卷九十一年四月三十日庭訊筆錄八頁十
    七行起）。
  2.按不定期租用耕地契約，於耕地依法變更其使用時，得終止租約；土地法第一百
    零四條第四款定有明文（此項條文及下引一百二十條，自三十五年四月二十九日
    修正公布後，迄無變更）。本件原地主賴松與已故郭火順之耕地租約，於四十九
    年十二月三十一日租期屆滿（見原審卷附北屯區公所九十一年三月十四日復函）
    ，租賃關係不因約定期間屆滿消滅，而成為不定期租賃，依前引法條規定，亦
    應於五十五年六月十二日因出賣上訴人興辦學校，改作公共設施使用而終止。至
    於該賴松是否因租約之終止，而向承租人支付補償金，依最高法院六十三年台上
    字第八二八號判例所示，本不生影響；何況，因終止耕地租約而須由出租人予承
    租人補償，始自五十七年二月十二日修正都市平均地權條例第五十六條之增訂上
    訴人使用及價購系爭土地之五十五年六月間，並無須補償承租人之規定；且以變
    更使用為由終止耕地租約，復不在同法第一百二十條第一項規定應予償還費用之
    列，故系爭耕地原負責人郭火順，有否受補償，於耕地租賃關係之消滅，並無影
    響。地主點交上訴人，應足認已因出售上訴人建築學校而終止租約，而交還原出
    租人。
  3.何況，上訴人取得所有權前即已取得對系爭土地之占有，經如前述，不論上訴人
    之占有係由原地主點交或由原承租人郭火順交付，上訴人取得所有權時，既已為
    現實占有使用，並非在他人使用收益狀態，當時自無租約存在可言。
  (三)上訴人取得系爭土地時，原租佃契約縱令未經終止，對於上訴人亦不能繼續存在
    。
  1.查系爭土地係由出賣人即原地主賴松點交上訴人，當時無人異議，承辦洽購及接
    管人員即陳逸芳，亦不知有出租他人耕作之情形，經如前述；故上訴人於取得系
    爭土地時，確不知亦無從得知有耕地租賃關係存在者，應堪認定。再者，系爭土
    地即令如證人己○○所述，係郭火順一家應學校要求而遷離，惟該郭火順一家既
    無異議而將交付土地，上訴人亦無從知悉有耕地租佃關係存在。
  2.按租賃物經出租人交付承租人後，即為承租人所占有，出租人如將其所有權讓與
    第三人，第三人可就承租人之占有知有租賃契約之存在，不致因租賃契約於受讓
    後繼續存在而受不測之損害。修正前民法第四百二十五條係基於承租人受交付後
    必占有租賃物之普通情形而為規定，若出租人於承租人中止租賃物之占有後，將
    其所有權讓與第三人，則第三人無從知有租賃契約之存在，絕無使其租賃契約對
    於受讓人繼續存在之理，上開法條之規定自應解為不能適用。此經司法院院解字
    第三○七三號解釋明確。從而，若不動產之受讓人於受讓所有權時不知有租賃契
    約存在者，即無修正前民法第四百二十五條之適用餘地；此乃上開解釋明白揭示
    之意旨，並為債法存在意義，在於保護交易安全之當然演繹。本件上訴人於取得
    系爭土地所有權以前已占有系爭土地，受讓所有權時不知有租賃契約之存在，經
    如前述，故已故郭火順與原地主賴松間之耕地租佃契約於上訴人不存在者，即無
    可疑。乃茲原審判決竟以「修正前民法第四百二十五條及耕地三七五減租條例第
    二十五條規定之適用，係以出租人有將租賃物交付承租人使用為要件，與租賃物
    之受讓人是否知悉該租賃關係存在無涉」，而為上訴人不利之判斷（見原判決二
    十二頁十行起），與前引司法院解釋所闡釋之法則違背之情，至為顯然。
  (四)上訴人取得所有權時，即令應繼受原耕地租賃關係，亦已因上訴人在系爭土地興
    建學校而告終止。
    按終止契約之意思表示係不要式行為，當事人為與契約之繼續存在不相容之請求
    ，即已發生效力。此有最高法院七十四年台上字第一一二二號判決先例可資參照
    。本件原審判決就此摒棄該判決闡釋之法則，另以上訴人「從未向被告或其被繼
    承人郭火順明示其終止系爭耕地租約之意思表示，縱原告於五十五年間已要求訴
    外人郭火順一家遷出系爭土地，其後並申請本件調處及提起本件訴訟仍難認原告
    對被告或其被繼承人郭火順之諸項請求已包含終止系爭租約之意思表示」，謂出
    租人向承租人收回耕地，不含終止租約之意旨，而為上訴人不利之判斷（見原判
    決二十四頁三行起）。依原審判決此項見解，則吾人到商店取物付款，如未明示
    購買之意，即尚不能成立買賣契約，又，乘客下計程車時，雖已付款，若未向司
    機明告不坐了，則契約尚屬存在，計程車得停留原處而要求乘客繼續負擔計時車
    資，顯與通常經驗有違，自非可以維持。
乙、被上訴人方面：
一、聲明：1.上訴駁回。2.第一、二審訴訟費用由上訴人負擔。
二、陳述：除與原審判決書記載相同者予以引用外，補述略稱：
  (一)上訴人主張系爭土地占有時，被上訴人一家人並未在其上耕作，被上訴人否認之
    ：
  1.據台中地方法院八十八年度訴字第一五三四號租佃爭議事卷內所附台中市北屯區
    公所耕地租佃委員會所製作調解程序筆錄其內申請人北新國中係陳述「本土地業
    已由台中市政府價購，承租人如要請求補償應向原出租人賴松請求。」、「請求
    對象應為原出租人賴松，而不是學校」，又台中市政府耕地租佃委員會調解程序
    筆錄其內申請人北新國中亦陳述「請逕予註銷三七五租約」，且北新國中向北屯
    區公所申請調解所載之事由及目的欄內載稱「本案系爭土地於五十五年間即由台
    中市政府向原出租人賴松價購，並興建教育設施，承租人即無耕作之事實。」，
    基上得證，上訴人所屬北新國中於調解程序中非但未否認系爭土地訂有三七五租
    約，且更直指係因上訴人興建教育設施，承租人郭火順即無耕作之事實，凡此，
    均足以說明，上訴人主張前揭事實，自與事實不符！
  2.上訴人所舉證人陳逸芳於原審亦明確稱：「當時北新國中要建校，我們有收購志
    誠中學以外的土地，被收購的土地不管是公有或私有都有人在耕作。」對此，被
    上訴人方面亦對於上揭證人所言不爭執，另證人己○○亦證稱：「北新國中收購
    系爭土地前，郭火順及其子女都有在其上耕作，系爭土地被收購後很久，郭火順
    才死亡。」「他們一家人很老實，政府叫他們搬走他們就搬走了。」（均詳原審
    九十一年四月三十日筆錄），從而，系爭土地於上訴人收購前及興建學校之前，
    被告之被繼承人郭火順及其子女均尚在其上耕作乙節，顯堪採信。
  3.況上訴人收購系爭土地係民國五十五年間，依當時時空狀態（戒嚴時期），又焉
    有民眾敢出面與政府抗爭，從而，證人陳逸芳所言「沒有人出來抗爭」及證人己
    ○○所述「政府叫他們搬走，他們就搬走了」，本能理解，惟此亦足說明，系爭
    土地之原承租人郭火順並無未自任耕作之情事。
  4.上訴人另以證人己○○於原審謂：郭火順亡故後，被上訴人一家仍在耕作，前後
    相距十七年之久，此等重大矛盾，本非記憶不清所能解釋．．．云云，惟此揆諸
    證人陳逸芳於原審之證述，同樣出現矛盾不實之錯誤，蓋證人陳逸芳於原審先則
    稱：「收購私人土地時，該土地大部份都是荒涼一片，但有部份是私人果園。」
    並稱：「其上果園是靠北屯路邊，為江醫師所有。」（詳原審九十一年三月十九
    日筆錄），惟其後於原審即另稱：「當時北新國中要建校，我們有收購志誠中學
    以外的土地，被收購的土地不管是公有或私有都有人在耕作。」，且另查北新國
    中根本未臨北屯路，從而，倘依上訴人前揭論斷，上訴人所舉證人陳逸芳於原審
    第一次證詞亦顯與上訴人事先勾串附合之詞，於此，僅在說明，北新國中於民國
    五十五年間建校距今幾達四十年，本難期待任何人為鉅細靡遺之陳述，是上訴人
    以此質疑證人己○○之證述，自不足為採！
  (二)上訴人主張其取得系爭土地所有權時，系爭土地已無租佃關係存在，被上訴人否
    認之：
  1.按租賃期滿後，承租人仍為租賃物之使用收益，而出租人不即表示反對之意思者
    ，視為以不定期限繼續契約，民法第四百五十一條定有明文，復按定期租賃契約
    期滿後之得變為不定期租賃者，在出租人方面係以有無即表示反對之意思為條件
    ，而非以有無收取使用收益之代價為條件，故苟無即表示反對之意思而未為使用
    收益代價之收取，其條件仍為成就，苟已即為反對之意思而為使用收益之收取，
    其條件仍為不成就，最高法院四十七年台上字第一八二○號判例參照。
  2.承前證人陳逸芳及己○○所述，應可認定郭火順一家人於系爭耕地租約租期屆滿
    後（亦即四十九年十二月三十一日）至上訴人價購系爭土地（亦即五十五年間）
    時，均仍在系爭土地耕作，足見，承租人郭火順一家人既於耕地租約屆至後仍繼
    續在系爭土地上耕作，出租人賴松既未為反對意思表示，揆諸前揭判例說明，系
    爭耕地已依法更新為不定期之耕地租約，對此，倘上訴人主張系爭耕地租約屆至
    後，出租人有即為反對之意思表示，此一有利上訴人之事實，自應由上訴人負舉
    證責任，否則空言抗辯自不足採！
  (三)上訴人主張系爭租約縱未終止，對於上訴人仍不繼續存在，並引用司法院釋字第
    三○七三號解釋，對此，被上訴人否認之：
  1.「出租人於租賃物交付後，將其所有權讓與第三人，其租賃契約，對於受讓人
    ，仍繼續存在。」民法修正前第四百二十五條定有明文，又該條立法理由亦明示
    ：「謹按出租人於租賃物交付後，得為租賃標的物之不動產所有權讓與第三人時
    ，其第三人依法律規定，當然讓受出租人所有之權利，並承擔其義務，使租賃契
    約仍舊存續，始能保護承租人之利益，故設本條，以明示其旨。」另耕地三七五
    減租條例第二十五條亦明定：「在耕地租期屆滿前，出租人縱將其所有權讓典與
    第三人，其租佃契約對於受讓受典人仍繼續有效．．．．．．．。」凡此，均在
    在說明，出租人於租賃物交付後，其原租約對於日後取得所有權之第三人仍繼續
    存在，至司法院三十五年院釋字第三○七三號解釋意旨仍係謂：「．．．且租賃
    物經出租人交付承租人後，即為承租人所占有，出租人如將其所有權讓與第三人
    ，第三人可就承租人之占有知有租賃契約之存在，不致因租賃契約於受讓後繼續
    存在而受不測之損害，民法第四百二十五條係基於承租人受交付後必占有租賃物
    之普通情形而規定，若出租人於承租人中止租賃物之占有後，將其所有權讓第三
    人，則第三人無從知悉租賃契約之存在，絕無使其租賃契約對於受讓人繼續存在
    之理．．．。」，從而，本件系爭土地自三十八年一月一日起即為賴松交付郭火
    順一家人耕作至上訴人價購系爭土地，興建學校時止，自與出租人未將租賃物交
    付承租人抑承租人中止租賃物占有後，第三人始取得所有權之情形有別，對此，
    原審判決理由所持法律上見解並無違誤，乃上訴人竟曲解上開院釋字意旨進而謂
    「若不動產之受讓人於受讓所有權時不知有租賃契約存在者，即無修正前民法第
    四百二十五條適用之餘地」，自有誤解！
  2.綜右小結，上訴人於五十五年八月二十六日受讓取得系爭土地時，系爭不定期租
    約對於上訴人仍繼續存在，至於上訴人是否明確知悉系爭耕地存有不定期耕地三
    七五租約自與此無涉。
  (四)上訴人主張其取得所有權時，即令應繼受原耕地租賃關係，亦已因上訴人在系爭
    土地興建學校而告終止，並引最高法院七十四年台上字第一一二二號判決，對此
    ，被上訴人否認之：
  1.上訴人所引最高法院七十四年台上字第一一二二判決並未選為判例，對下級法院
    本無拘束力，況該判決要旨係載「按解除契約之意思表示，並非不得附以停止條
    件，吳國棟於上開催告函所謂逾期解除契約云云，是否以被上訴人不於催告期限
    內履行，為解除契約之停止條件，尚滋疑義。否則該用語之真意如何，仍待推敲
    ，查解除契約之意思表示，為不要式行為，得於訴訟外或訴訟上為之，在訴訟中
    以書狀或言詞表示解除契約之意思，或為與契約之繼續存在不相容之請求，即已
    發生效力。吳國棟在本件訴訟中，經迭次以書狀或言詞為此表示及請求，其效果
    如何，亦待澄清。又雙方就違約金之約定，其性質如何，倘為損害賠償之預定，
    則吳國棟因被上訴人交付房地遲延而受之損害，於契約解除業已發生，即可獨立
    向被上訴人請求給付，不因契約已否合法解除而有影響。原審就此悉未注意闡求
    明晰，遽為吳國棟敗訴之判決，自有可議。」，與本件情形迵不相同，自難比附
    援用，況倘如上訴人所持之見解，則有關不定期租約祗要出租人一方強行將承租
    人趕走，而該租約即發生終止租約之效力，日後，承租人即不得再以任何理由主
    張該租約仍繼續存在，明證，右開上訴人所引最高法院判決自不能適用於本案。
      理      由
一、上訴人於原審起訴主張，系爭坐落台中市○○區○○段第九○○地號，面積一千
    一百平方公尺，及同段第九○四地號，面積三百三十六平方公尺土地（下稱系爭
    土地）重測前為舊社段舊社小段第三八五之二及第三八五之一地號，該二地號分
    割前原屬同小段第三八五地號。伊於民國五十五年六月間向原所有人賴松價購該
    第三八五地號土地作為學校（現台中市北新國中）用地時，土地登記簿並無關於
    三七五租約之記載，事實上斯時亦未有被上訴人之被繼承人郭火順耕作之情事。
    迨八十六年間因被上訴人乙○請求伊給予補償，伊始發現現行土地登記簿其他登
    記事項欄有記載「本件土地訂有三七五租約」等語，經向台中市北屯區區公所查
    詢，始得悉原所有人賴松與被上訴人之被繼承人郭火順間，就系爭土地分割及重
    測前之舊社段舊社小段第三八五地號土地，曾訂有北屯舊字第一二九一號私有耕
    地三七五租約。是前開租約是否真正，已有可疑；即令該項租約確屬真正，然斯
    時郭火順或被上訴人等人既未占有系爭土地，伊受讓系爭土地時，自無從知悉耕
    地租約之存在，依最高法院四十三年台上字第二五○號判例所示，被上訴人亦無
    適用民法第四百二十五條或耕地三七五租約第二十五條規定，主張租賃關係對於
    伊繼續存在之餘地。縱得主張，亦因伊依法收回建築學校使用，租賃關係亦已消
    減。乃茲被上訴人竟謂與伊間就系爭土地有耕地租賃關係之存在，經調解、調處
    無結果，已使伊之權利陷於不安狀態，自有請求確認租佃關係不存在之必要。又
    伊本期待持租佃關係不存在之判決申請為租約註銷登記，為避免爭議，爰併本於
    所有權妨害排除請求權，請求被上訴人容忍伊申請註銷登記等情。求為(一)確認兩
    造間就系爭土地租賃（佃）關係不存在；(二)被上訴人應同意伊就系爭土地之耕地
    租約登記，申請台中市北屯區公所為註銷登記之判決。
二、被上訴人則以：伊之被繼承人郭火順確於民國三十六年六月三十日與上訴人之前
    手賴松就系爭土地訂有三七五租約，雖租賃期限曾於四十九年十二月三十一日屆
    滿，但郭火順一家人繼續為租賃物之使用收益，出租人賴松未為反對之意思表示
    ，依民法第四百五十一條規定，已視為不定期之耕地租約；嗣上訴人向賴松未為
    反對買受系爭土地時亦確由郭火順一家人占有耕作，依民法第四百二十五條及耕
    地三七五減租條例本旨推之，其租賃關係對上訴人繼續存在，且迄今亦未經上訴
    人合法終止，兩造間之租佃關係自仍合法有效存在等語，資為抗辯。
三、查系爭土地原係訴外人賴松所有，經上訴人於五十五年間向其價購，作為學校用
    地，並於五十五年八月二十六日辦理所有權移轉登記；而訴外人賴松前於三十八
    年六月二十日就系爭土地與訴外人郭火順簽訂耕地三七五租約，約定租賃期間為
    自三十八年一月一日起至四十年十二月三十一日止，並於四十四年一月一日起續
    訂租約至四十九年十二月三十一日止，而土地登記簿謄本目前仍有三七五租約之
    註記；及訴外人郭火順係於七十二年四月六日死亡，被上訴人均為其繼承人，暨
    本件經調解、調處不成立之事實，業據上訴人提出系爭土地登記謄本影本、被上
    訴人之被繼承人郭火順之繼承系統表暨相關被繼承人、繼承人之戶籍謄本為證，
    並有台中市北屯區公所函暨所附台灣省台中市私有耕地租約影本及台中市中正地
    政事務所函暨所附系爭土地歷年登記謄本影本附卷可稽，復為兩造所不爭執，應
    認為真實。
四、茲雙方爭執者，乃系爭土地自民國四十九年十二月三十一日租期屆滿後，是由何
    人耕作？被上訴人之被繼承人郭火順與原地主賴松間是否成為不定期限耕地租約
    關係？以及原耕地三七五租約究否或於何時消滅？經查：
  (一)系爭土地固於三十八年一月一日起至四十九年十二月三十一日間，由原所有人賴
    松與被上訴人之被繼承人郭火順訂有耕地三七五租約，但上訴人於五十五年六月
    間向賴松價購系爭土地時，當時之土地登記簿謄本並無三七五租約之註記，而今
    之謄本有是項註記，則係台中市中正地政事務所於八十五年一月間，依台中市北
    屯區公所八十四年十二月二十六日八四公所民字第二四○七五號函送三七五租約
    土地清冊乙份而為註記，此分別有台中市中正地政事務所、台中市北屯區公所函
    復原審法院之函文及檢附之相關資料在卷可稽（見原審卷一一六、一七八頁）。
    次查，此項土地登記簿謄本註記之內容，只是註明系爭土地訂有三七五租約，但
    並無租約期限及具體內容，而依上開台中市北屯區公所函文及檢附之台灣省台中
    市私有耕地租約影本一份以觀，賴松與郭火順之耕地三七五租約為民國三十八年
    六月三十日訂立，租賃期間為三十八年一月一日起至四十年十二月三十一日止，
    並於四十四年一月一日起至四十九年十二月三十一日止續訂租約，而其後則未有
    續訂或終止之資料。是依上開土地登記謄本之註記，並參酌台中市北屯區公所檢
    附之私有耕地租約影本，固足以證明原所有人賴松與承租人郭火順間就系爭土地
    於四十九年十二月三十一日前曾有三七五租佃關係，但自四十九年十二月三十一
    日期滿後之耕作情形及租佃關係之有無，並不能依上開資料為證明，自仍應由相
    關當事人依法為舉證。
  (二)按耕地租約屆滿時，除出租人依本條例收回自耕外，如承租人願繼續承租者，應
    續訂租約。耕地三七五減租條例第二十條定有明文。本件上訴人主張其於五十五
    年間向原地主賴松價購系爭土地時，係由原地主賴松為點交，當時係無人耕作之
    狀態，無租賃關係存在云云；被上訴人則謂，斯時土地係由其被繼承人郭火順及
    其家人耕作中，並舉證人己○○為證。查本件租約依前段所述，於四十九年十二
    月三十一日屆滿，被上訴人之被繼承人郭火順如未放棄承租權而願繼續承租，依
    上開法條規定，顯然應會申請續訂租約，然長達數年竟不見其申請續訂，則其是
    否如被上訴人所稱租滿後仍繼續耕作，已不無可疑。而被上訴人所舉證人己○○
    於九十一年四月三十日在原法院及九十二年五月二日在本院作證時雖供稱：「上
    訴人收購系爭土地前，郭火順及其家人都在其上耕作」、「他們一家人很老實，
    政府叫他們搬走他們就搬走」等語（見原審卷一八四頁），但該證人於九十一年
    二月二十六日第一次在原法院作證時並供稱：「郭火順死亡後，他子女有繼續耕
    作」、「（郭火順死亡後），是他的幾個兒子共同繼續耕作」等語（見原審卷一
    五一、一五二頁）。按系爭土地係五十五年六月間由上訴人價購，而郭火順係七
    十二年四月六日死亡，距上訴人價購系爭土地建校使用已十七年之久，乃該證人
    竟稱郭火順死亡後由其子女繼續耕作，於第二次作證時始更異其詞，不無串證附
    合之嫌。況該證人為民國十五年三月出生，已近八十高齡，對於三、四十年前不
    干己之他人間系爭事項，如何能期記憶真實，故該證人所為系爭土地上訴人收購
    前係由郭火順及其家人耕作之供述，即難遽信。至上訴人所舉證人陳逸芳於原審
    雖稱：「當時北新國中要建校，我們有收購志誠中學以外的土地，被收購的土地
    不管是公有或私有都有人在耕作」等語，依此證言雖可證系爭土地有人耕作，但
    不足以證明係郭火順在耕作，蓋郭火順並無續訂租約之資料，且該證人亦稱：我
    們不知道地主有否出租，我們只是向地主價購，是地主點交土地給原告的，沒有
    人出來抗爭等語，是並不足為有利上訴人之認定。綜上，即難認本件原三七五租
    約於四十九年十二月三十一日屆滿後，仍由原承租人郭火順在系爭土地上繼續耕
    作，並發生三七五租約關係。
  (三)退步以言，倘認郭火順於上開租期屆滿後仍在系爭土地耕作屬實。然按耕地租佃
    期間，不得少於六年，其原約定租期超過六年者，依其原約定。又耕地租約於租
    期屆滿時，除出租人依本條例收回自耕外，如承租人願繼續承租者，應續訂租約
    。分別為耕地三七五減租條例所明定。依此規定，三七五耕地租約為每次期間至
    少六年之定期租賃，不生不定期限繼續租約之問題。而耕地三七五減租條例為土
    地法、民法之特別法，依特別法優於普通法之法律適用原則，有關耕地三七五租
    約租佃期間及續訂租約之事項，自應優先適用上開二法條，而無適用土地法第一
    百零九條及民法第四百五十一條或為不定期限繼續租約之餘地。本件系爭原三七
    五租約於四十九年十二月三十一日屆滿後，如由原承租人繼續耕作並續訂租約，
    依上開法條第五條之規定，其租佃期間至少為六年，成為定期租佃，不生不定期
    限繼續租約之問題。參以實務上主管機關辦理續訂租約均以六年為期之例，系爭
    續訂之租約六年期間即自五十年一月一日起至五十五年十二月三十一日止，其於
    五十五年十二月三十一日即屆滿。而本件依上訴人所主張之事實，其於五十五年
    六月間收購系爭土地及受點交，被上訴人亦自陳於當年上訴人請其被繼承人搬走
    即搬走等情觀之，則系爭租約若非於五十五年六月間承租人即被上訴人之被繼承
    人郭火順搬走時放棄承租權而消滅（按當時法令，出租人收回耕地，並無由出租
    人補償承租人之規定），其於五十五年十二月三十一日期滿後，因土地早已交由
    上訴人作為學校用地，被上訴人之被繼承人郭火順既無從再耕作，即無從再申請
    續訂租約，故系爭租約最遲亦應於五十五年十二月三十一日租期屆滿時消滅；其
    後，即無任何租賃（租佃）關係。從而，被上訴人辯謂：系爭租約自四十九年十
    二月三十一日期滿後，因其被繼承人繼續耕作，而原地主未反對，已依民法第四
    百五十一條規定更新為不定期限之耕地租約，上訴人依民法第四百二十五條規定
    應承受該租賃關係，茲未據上訴人合法為之終止，租約關係仍繼續存在云云，自
    非可取。上訴人主張其價購時，系爭土地已無租佃關係，縱有租賃關係而應由其
    繼受，該租賃關係亦已因上訴人在系爭土地興建學校後而告消滅云云，自堪採信
    。（上訴人以假設之詞，主張原地主賴松與已故郭火順之耕地租約，於四十九年
    十二月三十一日租期屆滿，租賃關係縱不因約定期間屆滿消滅，而成為不定期租
    賃，依土地法第一百零四條第四款規定，亦應於五十五年六月十四日因出賣上訴
    人興辦學校，改作公共設施使用而終止云云。雖亦有不定期限租賃之說詞，但依
    當事人主張之事實，合法適用法律乃法院之職權，並不受當事人主張之法律效果
    之拘束，因此本院依上訴人主張之事實，適用耕地三七五減租條例第五條、第二
    十條之規定而認定系爭租約不生不定期限租賃關係，及依其事實租賃關係已消滅
    之效果，自不生認作主張之問題，併予說明）。
五、上訴人所有系爭土地，目前土地登記謄本仍有耕地三七五租約之註記，被上訴人
    並據此主張承租人之權利，致上訴人在私法上之地位產生不安之狀態，是上訴人
    提起本件確認之訴，自有確認之利益及必要。而本件租賃關係，依前所述，系爭
    原三七五耕地租約關係，不論應於四十九年十二月三十一日租期屆滿時消滅，或
    於五十五年六月間上訴人價購系爭土地受交付時消滅，或於五十五年十二月三十
    一日消滅，因被上訴人於交付系爭土地於上訴人興建學校後，已不能再繼續耕作
    ，無從再續訂租約，不可能再繼續發生租佃關係，是上訴人與被上訴人間目前自
    無租賃關係存在甚明。從而，上訴人訴請確認兩造間就系爭土地租賃（租佃）關
    係不存在（亦即無租賃關係存在），及訴請被上訴人應同意上訴人就系爭土地之
    耕地租約登記向台中市北屯區公所為註銷登記，即屬正當，應予准許。原審失察
    ，為上訴人不利之判決，上訴論旨指其不當，核為有理由，爰予廢棄改判如主文
    所示。
六、本件事證已明，兩造其餘攻、防及舉證方法，經核不影響本判決基礎之認定及判
    決之結果，不另一一論列，併予說明。
據上論結，本件上訴為有理由。依民事訴訟法第四百五十條、第七十八條、第八十五
條第一項前段，判決如主文。
中      華      民      國    九十二    年      五      月     二十     日
~B1民事第五庭審判長法  官  陳滿賢
~B2                法  官  古金男
~B3                法  官  邱森樟
右為正本係照原本作成。
如對本判決上訴，須於收受判決送達後二十日內向本院提出上訴書狀，其未表明上訴
理由者，應於提出上訴後二十日內向本院提出上訴理由書（須按他造人數附具繕本）
，並繳納送達用雙掛號郵票拾份（每份拾肆元）。
上訴時應提出委任律師或具有律師資格之人之委任狀；委任有律師資格者，另應附具
律師及格證書及釋明委任人與受任人有民事訴訟法第四百六十六條之一第一項但書或
第二項（詳附註）所定關係之釋明文書影本。
~B                書記官  茆亞民
中      華      民      國    九十二    年      五      月    二十三    日
附註：
民事訴訟法第四百六十六條之一（第一項、第二項）
對於第二審判決上訴，上訴人應委任律師為訴訟代理人。但上訴人或其法定代理人具
有律師資格者，不在此限。
上訴人之配偶、三親等內之血親、二親等內之姻親，或上訴人為法人、中央或地方機
關時，其所屬專任人員具有律師資格並經法院認為適當者，亦得為第三審訴訟代理人
。
                                                                        Ｈ


司法院資訊處製作；財團法人民間司法改革基金會備份。
